【裁判字號】    98,台上,5638
【裁判日期】    981001
【裁判案由】    偽證
【裁判全文】
最高法院刑事判決            九十八年度台上字第五六三八號
上  訴  人  台灣高等法院台南分院檢察署檢察官
被      告  甲○○
上列上訴人因被告偽證案件，不服台灣高等法院台南分院中華民
國九十六年四月十日第二審判決（九十六年度上訴字第一九○號
，起訴案號：台灣嘉義地方法院檢察署九十五年度偵字第七一六
四號），提起上訴，本院判決如下：
    主  文
原判決關於諭知偽證無罪部分撤銷，發回台灣高等法院台南分院
。
    理  由
本件原判決以公訴意旨略以：被告甲○○於民國八十九年四月四
日下午四時二十一分許，以其所有之0000000000號行
動電話撥打到蘇昭雄之0000000000號行動電話，雙方
約在嘉義縣竹崎鄉鹿滿村一鄰頂溪心四號蘇昭雄住處見面，由蘇
昭雄以新台幣（下同）三千元之價格，販賣第二級毒品安非他命
一小包給被告。嗣被告於八十九年四月六日凌晨一時二十五分許
，駕駛自用小客車途經嘉義縣中埔鄉○○村○○○○○道路時，
為警查獲其施用安非他命，經被告供出毒品來源係購自蘇昭雄。
被告於八十九年四月二十八日檢察官訊問時，已證稱係向蘇昭雄
購買安非他命。詎被告於八十九年七月十四日在台灣嘉義地方法
院審理八十九年度訴字第二七三號蘇昭雄違反毒品危害防制條例
案件，以證人身分應訊時，經法官諭知具結之義務及偽證之處罰
並命其具結後，為迴護蘇昭雄，竟就蘇昭雄販賣安非他命為虛偽
陳述稱：「（法官問：三千元是修理這部車的錢？）不是，是修
理他另一部福斯的車子」。嗣於九十五年九月七日在台灣高等法
院台南分院（九十五年度重上更(二)字第三四九號案件）審判時，
以證人身分到庭應訊，經法官諭知具結之義務及偽證之處罰並命
其具結後，被告仍承前揭迴護蘇昭雄之犯意，於法院審理時證稱
：被查獲之安非他命不知何來，蘇昭雄只是修車之客人，二人沒
有毒品接觸等語，而為虛偽之陳述，因認被告涉有刑法第一百六
十八條之偽證罪嫌等情。但經審理結果，認為不能證明被告犯罪
，因而撤銷第一審關於偽證部分科刑之判決，改判諭知被告被訴
偽證部分無罪（詐欺部分，已判刑確定），固非無見。
惟查：實施刑事訴訟程序之公務員，就該管案件，應於被告有利
及不利之情形，一律注意，刑事訴訟法第二條第一項定有明文。
原判決雖以被告於原審陳稱：曾為蘇昭雄修理福斯汽車之電動窗
及電瓶，修理費約三千元，蘇昭雄未付款。後來蘇昭雄交付一包
安非他命，但未說明要抵償修理費，嗣伊未向蘇昭雄收修理費。
蘇昭雄於原審則結證：沒有販賣三千元之安非他命給甲○○（即
本件被告，下同），甲○○沒有幫伊修理福斯汽車，當時伊還沒
有購買福斯汽車。另蘇昭雄於其本身被訴販賣第二級毒品案件（
即原審九十六年度重上更(三)字第一一號），亦供稱：沒有販賣三
千元之安非他命給甲○○。而被告於蘇昭雄之案件更(三)審作證時
，則證稱：蘇昭雄並未販賣三千元安非他命，其先前在警詢所供
向蘇昭雄購買三千元安非他命之陳述不實在，後來在偵查中所稱
與蘇昭雄各出一千五百元向他人購買安非他命之陳述，亦不實在
。蘇昭雄有交付一包安非他命，是伊向蘇昭雄要的，因為蘇昭雄
積欠其三千元之福斯汽車修理費，但蘇昭雄未說以安非他命抵償
修理費，嗣伊亦未向蘇昭雄要修理費。因認被告於本件被訴偽證
部分，難認其在法院作證時，於案情有重要關係之事項，為虛偽
之陳述。至於被告在檢察官訊問時，證稱以三千元向蘇昭雄購買
安非他命部分，是否符合偽證罪之要件，非在本件起訴之範圍，
應由檢察官另行處理云云。似認為被告在法院結證，其未向蘇昭
雄購買三千元安非他命，並無不實，因而為無罪之諭知。另被告
在檢察官偵查中證述，其以三千元向蘇昭雄購買安非他命部分，
方屬虛偽之陳述，因此部分未據起訴，應由檢察官另行處理。然
而：(1)本件係蘇昭雄被訴於八十九年四月四日下午，在其嘉義縣
竹崎鄉鹿滿村一鄰頂溪心四號住處，以三千元之價格，販賣一小
包安非他命給甲○○（即本件被告），台灣嘉義地方法院於八十
九年七月十四日以八十九年度訴字第二七三號案件、台灣高等法
院台南分院於九十五年九月七日以九十五年度重上更(二)字第三四
九號案件審判時，被告以證人身分到庭作證，於案情有重要關係
之事項，供前具結，而為虛偽之陳述，經原審法院依刑事訴訟法
第二百四十一條規定，於九十五年十月二日以95南分院洋刑慶95
重上更(二)三四九字第一一七三七號函，移請台灣嘉義地方法院檢
察署偵辦（告發）。(2)依據卷內資料，被告於警詢時及檢察官偵
查中，均指稱其於八十九年四月四日下午以000000000
0號行動電話，撥打蘇昭雄之0000000000號行動電話
，雙方約在嘉義縣竹崎鄉鹿滿村一鄰頂溪心四號蘇昭雄之住處見
面，以三千元之價格，向蘇昭雄購得安非他命一小包，並有前揭
行動電話之通聯紀錄，及分別在被告身上、蘇昭雄住處查獲之安
非他命扣案可稽。蘇昭雄亦承認，有交付安非他命給被告之事實
，僅否認是販賣，辯稱是被告向其索取等語。嗣被告在蘇昭雄被
訴販賣第二級毒品案件，於審判中（第一審及原審之更(二)審）到
庭作證時翻異前供，改稱其未向蘇昭雄購買安非他命，是因蘇昭
雄送修福斯汽車，修理費三千元未付，伊向蘇昭雄要安非他命，
但蘇昭雄未說要以安非他命抵償修理費云云。惟蘇昭雄則始終否
認有送修福斯汽車，且稱當時還沒購買福斯汽車。(3)本件經原審
法院告發，並經檢察官依偽證罪嫌提起公訴後，被告於第一審陳
述「（對於檢察官起訴之事實）沒有意見」，且自白「我承認有
檢察官所起訴的犯罪事實（指偽證）」（見第一審卷第二十四頁
、第二十五頁）。第一審法院以被告「就被訴事實為有罪之陳述
」，乃依刑事訴訟法第二百七十三條之一第一項規定，裁定進行
簡式審判程序，而為有罪之判決。嗣被告並未對該有罪之判決提
起上訴，而係檢察官以刑法第一百六十八條之偽證罪，其法定本
刑為「七年以下有期徒刑」，不符合刑法第四十一條得易科罰金
之規定，第一審判決將偽證罪所處有期徒刑四月，誤為諭知易科
罰金之折算標準，為唯一理由，提起第二審上訴。原審審理中，
被告始終承認「起訴書及原審（指第一審）判決書之犯罪事實（
指偽證）沒錯」、「以我在地檢署那份筆錄為準，地檢署的那份
筆錄才是實在，……在高等法院開庭的時候，我自己說錯話了」
、「（對於起訴書）沒有意見，我有詐欺（此部分業經判刑確定
），也有作偽證」、「我有如此說（指偽證）沒錯」（見原審卷
第三十頁、第三十一頁、第四十二頁、第五十一頁）。蘇昭雄亦
結證：「甲○○（被告）說有幫我修理福斯的車子，但是當時我
還沒有購買福斯汽車」、「沒有（欠甲○○三千元修車款），甲
○○並沒有替我修理過車子」（見原審卷第四十七頁至第四十八
頁）。另蘇昭雄被訴於八十九年四月四日下午，在其嘉義縣竹崎
鄉鹿滿村一鄰頂溪心四號住處，以三千元之價格，販賣一小包安
非他命給甲○○（即本件被告）案件，業由原審九十七年度重上
更(五)字第一一六號刑事判決，依販賣第二級毒品（累犯）判處有
期徒刑三年八月，經本院九十七年度台上字第五二八五號刑事判
決，以上訴違背法律上程式，駁回上訴確定，有各該判決書可查
。綜合上情，本件能否謂為被告在審判中結證，其未向蘇昭雄購
買三千元安非他命，非虛偽之陳述，不構成偽證罪，即有研求餘
地。究竟實情如何，原審未予究明即遽行判決，自有未合。檢察
官上訴意旨指摘原判決此部分不當，為有理由，應認原判決關於
諭知偽證無罪部分，有撤銷發回更審之原因。
據上論結，應依刑事訴訟法第三百九十七條、第四百零一條，判
決如主文。
中    華    民    國  九十八  年    十    月    一    日
                      最高法院刑事第六庭
                          審判長法官  謝  俊  雄
                                法官  陳  世  雄
                                法官  魏  新  和
                                法官  吳  信  銘
                                法官  徐  文  亮
      本件正本證明與原本無異
                                      書  記  官
中    華    民    國  九十八  年    十    月    五    日
                                                      K


司法院資訊處製作；財團法人民間司法改革基金會備份。
